ACORDAO-COMPLETO-2439553

ACÓRDÃO 2972/2020 ATA 42/2020 - PLENÁRIO

VISTOS, relatados e discutidos estes autos de representação formulada por Guarucar Peças e Serviços Ltda. (EPP) sobre irregularidades no Pregão Eletrônico 10/2020, conduzido pelo Batalhão Central de Manutenção e Suprimento do Exército Brasileiro (BCMS) , cujo objeto foi a "aquisição de peças genuínas de Agrale Marruá visando à manutenção das viaturas que necessitem de suprimentos genuínos", pelo sistema de registro de preços.
ACORDAM os ministros do Tribunal de Contas da União, reunidos em sessão do Plenário, ante as razões expostas pela relatora, e com fundamento no art. 276, caput e § 1º, do Regimento Interno, em referendar a medida cautelar adotada nos termos da peça 13 e autorizar as medidas constantes desse documento.

Referendo de medida cautelar concedida em processo de representação acerca de irregularidades em licitação para aquisição de peças genuínas de Agrale Marruá visando a manutenção das viaturas que necessitem de suprimentos genuínos.

Batalhão Central de Manutenção e Suprimento do Exército Brasileiro (BCMS).

3. Representante: Secretaria de Controle Externo de Aquisições Logísticas (Selog).

13.1. Ministros presentes: Walton Alencar Rodrigues (na Presidência), Benjamin Zymler, Raimundo Carreiro, Ana Arraes (Relatora) e Bruno Dantas.
13.2. Ministros-Substitutos convocados: Marcos Bemquerer Costa e André Luís de Carvalho.
13.3. Ministros-Substitutos presentes: Augusto Sherman Cavalcanti e Weder de Oliveira.

ACORDAO-COMPLETO-2456935

Acórdão de Relação 302/2021 - Plenário

Acórdão de Relação

ANA ARRAES

Adoto como relatório o despacho que fundamentou a concessão da medida cautelar em apreciação:
	"O processo trata de representação formulada por Guarucar Peças e Serviços Ltda. (EPP) sobre irregularidades no Pregão Eletrônico 10/2020, conduzido pelo Batalhão Central de Manutenção e Suprimento do Exército Brasileiro (BCMS) , cujo objeto foi a "aquisição de peças genuínas de Agrale Marruá visando à manutenção das viaturas que necessitem de suprimentos genuínos", pelo sistema de registro de preços.
2.	Estou de acordo com os fundamentos expressos na instrução aprovada no âmbito da Secretaria de Controle Externo de Aquisições Logísticas (Selog) , que evidenciam, neste juízo de cognição superficial, a presença dos pressupostos autorizadores da concessão da tutela provisória de urgência pleiteada pela representante (peça10) .
3.	O edital previu a possibilidade de o pregoeiro exigir da licitante classificada em primeiro lugar a apresentação de amostras a fim de aferir a compatibilidade do material ofertado com as "especificações demandadas", em especial quanto aos padrões de qualidade e desempenho, no prazo de 2 (dois) dias úteis contados da solicitação.
4.	Ocorre que aquele instrumento não detalhou o que seriam as "especificações demandadas" na medida em que às partícipes coube a oferta de percentual de desconto global sobre as peças constantes da tabela do fabricante.
5.	Logo, questionável e contraditória a própria exigência de amostras de produtos oriundos de um só fabricante, especialmente ante um objeto genérico que não especificou as peças a serem adquiridas.
6.	Como consequência, o certame permitiu que o pregoeiro demandasse da licitante da vez - a habilitada em primeiro lugar e, assim, sucessivamente - quaisquer peças de um catálogo de mais de 4.900 peças distintas, subjetivamente, no curto intervalo de até 2 (dois) dias úteis.
7.	 Conforme a jurisprudência deste Tribunal - exemplificada pelos precedentes mencionados na instrução da Selog -, esse tipo de exigência somente se justifica quando necessário à Administração atestar a qualidade do bem a ser fornecido ou a sua conformidade com as especificações técnicas do edital. Em se tratando de fornecimento de peças diretamente de um fabricante, a única verificação cabível por parte do órgão consistiria em confirmar a autenticidade dos itens solicitados, procedimento direto que dispensaria a necessidade de apresentação de amostras.
8.	Em outros julgados, esta Corte também declarou ser ilegal a exigência de apresentação de amostras em prazo insuficiente e desarrazoado em face de dificuldades logísticas ou outros fatores impostos aos licitantes. 
9.	No caso concreto, de nove empresas cujas propostas foram analisadas, seis foram desclassificadas devido à impossibilidade de apresentação de amostras no exíguo prazo de dois dias úteis, o que evidencia a falta de razoabilidade da regra editalícia.
10.	Presente também o perigo na demora, ao se confrontar o atual estágio do certame (fase de análise das amostras apresentadas pela empresa classificada em 10º lugar) com a iminente possibilidade de assinatura da ata de registro de preços.
11.	Ante o exposto, determino cautelarmente a suspensão dos atos atinentes ao Pregão Eletrônico 10/2020, até que o Tribunal delibere sobre o mérito da matéria, e autorizo a realização de oitiva do BCMS, com amparo no disposto no art. 276, caput e § 3º, na forma proposta pela unidade técnica, assim como as demais medidas indicadas na instrução (peça 10, p. 10-11) .
	À Selog, para as providências cabíveis, com a urgência que o caso requer."
É o relatório.

não há.

Não atuou.

REPRESENTAÇÃO. AQUISIÇÃO DE PEÇAS GENUÍNAS DE DETERMINADO FABRICANTE VISANDO À MANUTENÇÃO DE VIATURAS. REGISTRO DE PREÇOS. ADOÇÃO DE MEDIDA CAUTELAR INAUDITA ALTERA PARS. OITIVA.

REPRESENTAÇÃO (REPR)

Secretaria de Controle Externo de Aquisições Logísticas (Selog).

Trata-se de representação formulada por Guarucar Peças e Serviços Ltda. (EPP) sobre irregularidades no Pregão Eletrônico 10/2020, conduzido pelo Batalhão Central de Manutenção e Suprimento do Exército Brasileiro (BCMS) , cujo objeto foi a "aquisição de peças genuínas de Agrale Marruá visando à manutenção das viaturas que necessitem de suprimentos genuínos", pelo sistema de registro de preços.
2.	Em síntese, a exigência segundo a qual a licitante classificada em primeiro lugar deveria apresentar amostras do material ofertado se mostrou desarrazoada diante da natureza do certame, no qual as licitantes deveriam apresentar percentual de desconto global sobre as peças descritas na tabela do fabricante. 
3.	Além disso, a fumaça do bom direito se configurou diante do prazo exíguo para que as amostras fossem apresentadas, em descompasso com a jurisprudência deste Tribunal. De nove empresas cujas propostas foram analisadas, seis foram desclassificadas devido à impossibilidade de apresentação de amostras no reduzido prazo de dois dias úteis, denotando o equívoco da regra editalícia.
4.	Segundo as razões de decidir consubstanciadas no despacho transcrito no relatório precedente, determinei, cautelarmente, a suspensão dos atos atinentes ao Pregão Eletrônico 10/2020, até que o Tribunal delibere sobre o mérito da matéria, em consonância com a proposta formulada pela unidade instrutiva, e determinei a realização de oitiva do BCMS.
	Ante o exposto, com amparo no disposto no art. 276, § 1º, do Regimento Interno, VOTO por que o Tribunal adote a minuta de acórdão que submeto à consideração deste Colegiado.
TCU, Sala das Sessões Ministro Luciano Brandão Alves de Souza, em 4 de novembro de 2020.
ANA ARRAES 
Relatora